ACORDAO-COMPLETO-2585858

ACÓRDÃO 3292/2023 ATA 13/2023 - SEGUNDA CÂMARA

VISTOS, relatados e discutidos estes autos, que tratam de pedido de reexame interposto pela Câmara dos Deputados contra o Acórdão 17174/2021-TCU-Segunda Câmara, que considerou ilegal o ato de aposentadoria de Luciene de Araújo Moreno Grosso Fleury,
ACORDAM os ministros do Tribunal de Contas da União, reunidos em sessão da Segunda Câmara, ante as razões expostas pelo relator e com fulcro no art. 48 c/c os arts. 32 e 33 da Lei 8.443/1992 e no art. 9º da Resolução-TCU 353/2023, em: 
9.1. conhecer do pedido de reexame para, no mérito, dar-lhe provimento, de forma a tornar sem efeito o Acórdão 17174/2021-TCU-Segunda Câmara;
9.2. julgar o presente ato de concessão de aposentadoria prejudicado, sem análise de mérito, por perda de objeto; e
9.3. dar ciência desta deliberação à recorrente e a Luciene de Araújo Moreno Grosso Fleury.

Pedido de reexame interposto pela Câmara dos Deputados, contra decisão que considerou ilegal ato de aposentadoria de ex-servidor daquele órgão.

Segunda Câmara

Câmara dos Deputados.

3. Recorrente: Câmara dos Deputados (00.530.352/0001-59).
3.1. Interessadas: Luciene de Araújo Moreno Grosso Fleury (XXX.730.431-XX); Secretaria de Controle Interno/Câmara dos Deputados.

13.1. Ministros presentes: Augusto Nardes (na Presidência), Aroldo Cedraz, Vital do Rêgo e Jhonatan de Jesus (Relator).
13.2. Ministro-Substituto convocado que não participou da votação: Marcos Bemquerer Costa.

JHONATAN DE JESUS

Ministro Aroldo Cedraz.

Transcrevo a seguir, com ajustes de forma pertinentes, a instrução elaborada na Unidade de Auditoria Especializada em Recursos (AudRecursos) , manifestação a que o representante do Ministério Público especializado junto ao TCU anuiu (peças 24 e 26) :
"INTRODUÇÃO
1.	Trata-se de pedido de reexame (peça 13) interposto pela Câmara dos Deputados contra o Acórdão 17174/2021-TCU-Segunda Câmara (peça 8) , que teve como relator o Excelentíssimo Senhor Ministro Aroldo Cedraz.
1.1.	A deliberação recorrida apresenta o seguinte teor:
'VISTOS, relatados e discutidos estes autos de concessão de aposentadoria de Luciene de Araújo Moreno Grosso Fleury (CPF XXX.730.431-XX) , vinculada à Câmara dos Deputados, submetido, para fins de registro, à apreciação do Tribunal de Contas da União.
ACORDAM os Ministros do Tribunal de Contas da União, reunidos em Sessão da Segunda Câmara, diante das razões expostas pelo Relator, com fundamento nos arts. 71, inciso III, da Constituição Federal; 1º, inciso V, e 39, inciso II, da Lei 8.443/1992; 260, § 1º, do Regimento Interno/TCU, c/c o art. 19, inciso II, da IN TCU 78/2018, em:
9.1. considerar ilegal o presente ato de concessão de aposentadoria, negando-lhe o respectivo registro;
9.2. determinar à Câmara dos Deputados que:
9.2.1. promova, no prazo de 30 (trinta) dias, o destaque das parcelas de quintos incorporadas com amparo em funções comissionadas exercidas entre 8/4/1998 e 4/9/2001, a fim de que sobre elas incida a modulação determinada pelo STF no RE 638.115/CE no sentido da absorção integral de tais parcelas por reajustes futuros, uma vez que sua incorporação não está amparada por decisão judicial transitada em julgado;
9.2.2. emita novo ato de concessão de aposentadoria, no prazo de 30 (trinta) dias, e submeta-o ao Tribunal, contemplando o destaque das parcelas incorporadas com amparo em funções comissionadas exercidas entre 8/4/1998 e 4/9/2001;
9.2.3. dê ciência, no prazo de 15 (quinze) dias, do inteiro teor desta deliberação à interessada, alertando-a de que o efeito suspensivo proveniente da interposição de eventual recurso perante o TCU não exime a devolução dos valores percebidos indevidamente após a respectiva notificação, caso o recurso não seja provido;
9.2.4. envie a este Tribunal, no prazo de 30 (trinta) dias, documentos comprobatórios da ciência do interessado do julgamento deste Tribunal.' (destacamos e sublinhamos) 
HISTÓRICO 
2.	O ato de aposentadoria de Luciene de Araújo Moreno Grosso Fleury foi julgado ilegal, por incluir a incorporação de parcelas de quintos/décimos, referentes ao exercício de função de confiança posterior ao advento da Lei 9.624/1998.
2.1.	Tendo em vista que não constavam dos autos informações sobre se as incorporações, referentes ao exercício de funções de confiança entre 8/4/1998 e 4/4/9/2001, decorriam de decisão judicial transitada em julgado, houve a expedição de determinação ao órgão de origem para que providenciasse o destaque das parcelas excedentes de quintos, transformando-as em parcela compensatória a ser absorvida por reajustes futuros, consoante decidido pelo STF no âmbito do RE 638.115/CE.
2.2.	Também houve determinação para emissão de novo ato de concessão de aposentadoria a ser submetido ao Tribunal, contemplando o destaque das parcelas incorporadas com amparo em funções comissionadas exercidas entre 8/4/1998 e 4/9/2001.
2.3.	Ante a reversão da ex-servidora à atividade, a Câmara dos Deputados interpôs o presente pedido de reexame (peça 13) , cujas argumentações serão abordadas mais adiante.
ADMISSIBILIDADE
3.	Reitera-se o exame de admissibilidade realizado pelo Sar/Serur (peça 14) , que opinou pelo conhecimento do recurso, nos termos do artigo 48 da Lei 8.443/1992, c/c os artigos 285 e 286, parágrafo único, do RI/TCU, suspendendo-se os efeitos dos subitens 9.1, 9.2, 9.2.1 e 9.2.2 do Acórdão 17174/2021-TCU-Segunda Câmara. O Excelentíssimo Senhor Ministro Bruno Dantas, mediante despacho de peça 17, concordou com esta unidade técnica.
EXAME DE MÉRITO
4.	Delimitação
4.1.	Constitui objeto do presente recurso definir se o ato de aposentadoria apreciado pela ilegalidade, mediante o acórdão recorrido, deve ser considerado prejudicado por perda de objeto, ante a reversão da ex-servidora à atividade.
5.	Da perda de objeto do ato de aposentação de servidora que reverteu à atividade a pedido
5.1.	Aduz a Câmara dos Deputados que o ato de aposentadoria de Luciene de Araújo Moreno Grosso Fleury deve ser considerado prejudicado por perda de objeto, com base nos seguintes argumentos.
5.2.	Mediante o Acórdão 17174/2021-TCU-Segunda Câmara, de relatoria do Ministro Aroldo Cedraz (peça 8) , foi julgado ilegal o ato de aposentação em tela, com a expedição de determinações ao órgão de origem (peça 13, p. 2) .
5.3.	Contudo, o ato de concessão em tela não surte mais efeitos financeiros desde 27/7/2018, data da publicação da reversão da ex-servidora, a pedido, nos termos do art. 25, inciso II, da Lei 8.112/1990, devendo ser considerado prejudicado, conforme o disposto  no art. 260, § 5º, do Regimento Interno do TCU (peça 13, p. 5-6) .
5.4.	Assim, requer o reexame do acórdão vergastado, para que seja considerado prejudicado o ato de aposentação da referida servidora, por perda de objeto (peça 13, p. 6) .
Análise
5.5.	O ato de aposentadoria de Luciene de Araújo Moreno Grosso Fleury foi julgado ilegal, por incluir a incorporação de parcelas de quintos/décimos, referentes ao exercício de função de confiança posterior ao advento da Lei 9.624/1998, mediante acórdão prolatado em 5/10/2021.
5.6.	A atuação do Tribunal de Contas da União deu-se em consonância com a competência estabelecida no art. 71, inciso III, da Carta Magna quanto à apreciação, para fins de registro, da legalidade de ato de concessão de pensão, na forma regulamentada pela Lei 8.443/1992 (art. 1º, inciso V) , pelo Regimento Interno (arts. 1º, inciso VIII, 259 e seguintes) e pela Instrução Normativa TCU 78/2018, que dispõe sobre o envio, o processamento e a tramitação de informações alusivas a atos de admissão de pessoal e de concessão de aposentadoria, reforma e pensão, para fins de registro, no âmbito da Corte de Contas, nos termos do art. 71, inciso III, da Constituição Federal.
5.7.	Dispõe o art. 3º, inciso II, da IN TCU 78/2018 que, embora não sujeitas a registro, deverão ser enviadas ao Tribunal, pela autoridade administrativa responsável, informações relativas a cancelamento de concessão, a serem consignadas no ato de aposentação já cadastrado no ePessoal.
5.8.	Contudo, no ato de peça 3, encaminhado à Corte de Contas, no dia 19/10/2020, em substituição ao ato Sisac devolvido de acordo com comunicado da presidência do TCU, constou, no item 'VIII. CANCELAMENTO DA CONCESSÃO', que 'não há informações cadastradas para o ato'. 
5.9.	No presente pedido de reexame, a Câmara dos Deputados, argumentando que o ato de concessão não surte mais efeitos financeiros desde 27/7/2018, data da publicação da reversão da ex-servidora, a pedido, nos termos do art. 25, inciso II, da Lei 8.112/1990, requer o reexame do acórdão vergastado, para que seja considerado prejudicado o ato de aposentação, por perda de objeto.
5.10.	Mediante o Ofício 111/2021/Secin, a Secretaria de Controle Interno da Câmara dos Deputados encaminhou documentos que comprovam o atendimento das determinações constantes do acórdão vergastado, bem como informou que o envio do novo ato de aposentadoria seria efetuado após a deliberação do recurso interposto pelo órgão de origem (peças 20 a 23) . 
5.11.	Estabelece o art. 260, § 5º, do referido Regimento Interno que o Tribunal poderá considerar prejudicado, por perda de objeto, o exame dos atos de admissão e concessão cujos efeitos financeiros tenham se exaurido antes de sua apreciação. 
5.12.	Cabe ressaltar que a Corte de Contas julgou o mérito do ato de peça 3, uma vez que, no campo específico do formulário do e-Pessoal, não contava a informação de que a ex-servidora havia revertido à atividade em 27/7/2018.
5.13.	Ante os novos elementos colacionados aos autos, entende-se que o acórdão recorrido pode ser tornado sem efeito, considerando-se prejudicado, por perda de objeto, o exame de ato de aposentação que não surte mais efeitos financeiros desde 27/7/2018.
5.14.	Diante disso, opina-se pelo acolhimento dos argumentos apresentados pela recorrente. 
CONCLUSÃO
6.	Da análise de mérito, conclui-se que o ato de aposentadoria apreciado pela ilegalidade, mediante o acórdão recorrido, deve ser considerado prejudicado por perda de objeto, ante a reversão da ex-servidora à atividade.
6.1.	Assim, sugere-se que cabe dar provimento ao recurso interposto pela Câmara dos Deputados, com vistas a tornar sem efeito o acórdão recorrido, considerando-se prejudicado, por perda de objeto, o exame de ato de aposentadoria de servidora revertida ao serviço ativo.
PROPOSTA DE ENCAMINHAMENTO
7.	Ante o exposto, submetem-se os autos à consideração superior, propondo-se, com fundamento no art. 48 da Lei 8.443/1992:
a)	conhecer do recurso interposto, para, no mérito, dar-lhe provimento, de modo a:
a.1)	tornar sem efeito o Acórdão 17174/2021-TCU-Segunda Câmara, de relatoria do Ministro Aroldo Cedraz;
a.2)	considerar prejudicado, por perda de objeto, o exame do ato de aposentadoria de Luciene de Araújo Moreno Grosso Fleury, que reverteu posteriormente à atividade;
b)	informar à recorrente e demais interessados do acórdão a ser proferido, destacando que o relatório e o voto que o fundamentam podem ser acessados por meio do endereço eletrônico www.tcu.gov.br/acordaos."
	É o relatório.

não há.

Procurador Júlio Marcelo de Oliveira.

APOSENTADORIA. INCORPORAÇÃO INDEVIDA DE QUINTOS APÓS A EDIÇÃO DA LEI 9.624/1998. ADEQUAÇÃO DAS PARCELAS DE QUINTOS À MODULAÇÃO ESTABELECIDA PELO SUPREMO TRIBUNAL FEDERAL NO RE 638.115/CE. ILEGALIDADE DO ATO DE CONCESSÃO. PEDIDO DE REEXAME. CONHECIMENTO. REVERSÃO DA EX-SERVIDORA À ATIVIDADE. RAZÕES SUFICIENTES PARA ALTERAR O JUÍZO. PROVIMENTO. EXAME DO ATO PREJUDICADO POR PERDA DE OBJETO.

APOSENTADORIA (APOS)

Unidade de Auditoria Especializada em Pessoal (AudPessoal).

Trata-se de pedido de reexame interposto pela Câmara dos Deputados contra o Acórdão 17174/2021-TCU-Segunda Câmara, relator Ministro Aroldo Cedraz, que considerou ilegal o ato de aposentadoria de Luciene de Araújo Moreno Grosso Fleury.
2.	O ato foi apreciado ilegal em virtude a) do reajuste dos quintos/décimos transformados em VPNI em decorrência da Lei 13.323/2016 e (b) da existência de parcelas de quintos/décimos incorporadas pelo exercício de funções comissionadas entre 8/4/1998 e 4/9/2001.
3.	A AudRecursos e o representante do parquet opinam por conhecer do pedido de reexame e dar-lhe provimento (peças 24 e 26) .
4.	Manifesto concordância ao encaminhamento proposto, incorporando como minhas razões de decidir os fundamentos expendidos na instrução reproduzida no relatório precedente, sem prejuízo de considerações adicionais.
5.	No recurso, a recorrente informa que o ato de aposentadoria deve ser considerado prejudicado por perda de objeto, vez que a interessada obteve o direito à reversão à atividade em 27/7/2018, a pedido e com fundamento no art. 25, inciso II, da Lei 8.112/1990.
6.	Tendo em vista o exposto, e que resta comprovado, às peças 20-23, o cumprimento das determinações relativas ao ajuste da rubrica quintos ao entendimento do STF, considero prejudicado, por perda de objeto, o ato de concessão da aposentadoria a Luciene de Araújo Moreno Grosso Fleury, com fundamento no art. 9º da Resolução-TCU 353/2023, ante a reversão da interessada à ativa, nos termos do já citado art. 25, inciso II, da Lei 8.112/1990.
	Ante o exposto, VOTO por que o Tribunal adote a minuta de deliberação que ora submeto a este Colegiado.
TCU, Sala das Sessões, em 9 de maio de 2023.
Ministro JHONATAN DE JESUS 
Relator